【裁判字號】    96,小上,134
【裁判日期】    970512
【裁判案由】    清償債務
【裁判全文】
臺灣臺北地方法院民事判決             96年度小上字第134號
上  訴  人  乙○○
被  上訴人  臺灣新光商業銀行股份有限公司
法定代理人  丙○○
原      告  新光行銷股份有限公司
法定代理人  甲○○
上列當事人間清償債務事件，上訴人對於中華民國96年10月30日
本院新店簡易庭96年度店小字第2069號第一審小額民事判決提起
上訴，本院判決如下：
    主      文
上訴駁回。
第二審訴訟費用新台幣壹仟伍佰元由上訴人負擔。
    理      由
一、按對於小額程序之第一審裁判，得上訴或抗告於管轄之地方
    法院，然非以其違背法令為理由，不得為之，民事訴訟法第
    436條之24第1項、第2項定有明文。而上訴狀應記載上訴理
    由，表明下列各款事項：一、原判決所違背之法令及其具體
    內容。二、依訴訟資料可認為原判決有違背法令之具體事實
    ，民事訴訟法436條之25亦有明定。本件上訴人主張原判決
    就被上訴人新光行銷股份有限公司（下稱新光行銷公司）董
    事長為陳建成，原判決列為甲○○，其起訴未合法代理，違
    反公司法第208條第3項，依民事訴訟法第496條第1項第5款
    規定，其訴為不合法，核其上訴理由，堪認對於其所主張原
    第一審小額判決違背法令之情事，已有具體之指摘，並已揭
    示該違背法令之法規條項內容，是上訴人提起本件上訴，應
    認為已具備合法要件，合先敘明。
二、按小額訴訟之第二審法院認上訴為無理由者，應為駁回之判
    決；如依上訴意旨足認上訴為無理由者，得不經言詞辯論為
    之；又當事人於第二審程序不得提出新攻擊或防禦方法，此
    為民事訴訟法第436條之32第2項準用第449條第1項，及同法
    第436條之29第2款、第436條之28所明定。
三、本件上訴意旨略以：
（一）被上訴人董事長為陳建成，有該公司變更事項登記表可證
      ，其起訴未合法代理，違反公司法第208條第3項董事長對
      外代表公司之規定，依民事訴訟法第496條第1項第5款、
      第116條第1項第2款、第24l條第1項第1款規定，其訴為不
      合法，且不能補正。
（二）債原則上係相對性，但關連數個債而為一個，即有關連性
      ，被上訴人為擴大自己業務範圍，謀取利益，而與巔峰電
      信股份有限公司公司進行業務合作，由巔峰電信股份有限
      公司及其下游傳銷商以「零利率」、「分期付款」等為藉
      口，直接交付貸款申請書與不知情消費者簽署，於契約訂
      立過程中均未有被上訴人公司之參與，巔峰公司實無異於
      被上訴人手足之延伸。被上訴人既因使用巔峰公司而擴大
      自己業務活動之範疇，並獲致利益，則就消費者與巔峰公
      司就此所衍生之糾紛，自不得再以債之相對性為藉口而免
      責。且行政院金管會並三令五申，先後於93年10月13日金
      管銀三字第0933000720號函全國銀行公會，指部分銀行推
      動分期付款、分期貸款結合業務，不得將契約書均載列於
      同一申請表單內，及於94年8月31日金管銀三字第0948011
      083號函消保會指奧地利消保法第l7條以下、德國民法第
      358條以下，皆對相關連契約定有相關規範略為應以經濟
      上一體認定，消費者依法撤銷買賣時，其對銀行借款意思
      表示亦不受拘束，並認上列93年10月13日函為行政指導原
      則，雖公平會研擬「行政院公平交易委員會對於金融機構
      行銷消費性貸款業務之行政警示」尚在草案中，但依上所
      述，依民法第1條：民事，法律所未規定者，依習慣，無
      習慣者，依法理之規定，應予採為判決依據。而銀行如國
      泰世華已遵金管會指示改為單一貸款契約，被上訴人將關
      連性契約蹂躪消費者之經驗對付上訴人，應予譴責。
（三）被上訴人巧立名目，由陽信銀行為受託人，巔峰公司為委
      託人，被上訴人為監察人，大肆宣傳信託保障勿疑 (由經
      理站台作秀)，致上訴人陷於錯誤而貸款交額，此項貸款
      之申請，撥款之收受轉交巔峰公司均由被上訴人自為，依
      侵權行為，上訴人有請求權，得主張抵銷，依民法自然債
      務法理，上訴人可主張不必清償。
（四）被上訴人自48,000元先扣利息8,280元，得只貸出39,720
      元，以48,000元為本金，計算有誤，以48,000元算利息亦
      有誤。
（五）年息20％，究竟是利息或違約金請釐清。如係違約金顯然
      過高，以目前利率水準，年息2％以下加違約金亦在4％以
      下為合理。按刑法重利定義應因時制宜，民法於35年初訂
      ，年息約在10％以上，故年息20％以外無請求權，民間3
      分利率以內非重利罪為一般共識，今微利時代年息2％，
      故4％以上均為重利，請函送地檢署依重利罪論處。並聲
      明：（1）原判決廢棄，（2）被上訴人在第一審之訴及其
      假執行之聲請均駁回。
四、本院得心證之理由：
（一）按對於小額程序之第一審裁判之上訴，非以其違背法令為
      理由，不得為之，民事訴訟法第436條之24第2項定有明文
      。又所謂判決違背法令，乃指判決不適用法規或適用不當
      ，亦為同法第468條所明定，且此亦為小額事件之上訴程
      序所準用（民事訴訟法第436條之32第2項參照）。所謂不
      適用法規，係指有可適用之法規而消極的不予適用；所謂
      適用法規不當，即對於不應適用之法規而積極的誤為適用
      。又查民事訴訟法所謂適用法規顯有錯誤者，係指確定判
      決所適用之法規顯然不合於法律規定，或與司法院現尚有
      效及大法官會議之解釋，或本院尚有效之判例，顯然違反
      者而言，最高法院69年度台再字第79號裁判要旨參照。
 （1）上訴人主張被上訴人新光行銷公司董事長為陳建成，被上
      訴人新光行銷公司起訴未合法代理等語。
      按公司法所稱公司負責人：在無限公司、兩合公司為執行
      業務或代表公司之股東；在有限公司、股份有限公司為董
      事。公司之經理人或清算人，股份有限公司之發起人、監
      察人、檢查人、重整人或重整監督人，在執行職務範圍內
      ，亦為公司負責人，公司法第8條定有明文。又按股份有
      限公司之負責人不以董事為限，經理人在執行其職務範圍
      內，亦為公司負責人，公司法第8條定有明文，高某為丸
      ○公司會計部經理，原判決竟謂高某並非丸○公司負責人
      ，難謂允洽，最高法院74年度台上字第7198號裁判要旨參
      照。經查，被上訴人新光行銷公司之董事長固登記為陳建
      成，惟該公司亦登記經理人為甲○○，有上訴人所提該公
      司變更登記表在卷可稽，並經本院查明無訛，則原判決以
      甲○○為被上訴人新光行銷公司之代表人，尚不生訴訟未
      經合法代理之情事，尚難認原判決有違背法令之情事。
 （2）上訴人另主張債原則上係相對性，但關聯數個債為一個，
      即有關聯性，學者均有論著；且行政院金管會93年10月13
      日以金管銀三字第0933000720號函示，部分銀行推動分期
      付款、分期貸款結合業務，不得將契約書均載列於同一申
      請表單內，及於94年94年8月31日以金管銀三字第0948011
      083號函示指奧地利消保法第l7條以下、德國民法第358條
      以下，皆對相關連契約定有相關規範等語。
      按債為特定人間之權利義務關係，僅債權人得向債務人請
      求給付，第三人並無請求債務人向債權人給付之權利，此
      為債之相對性原則，亦為最高法院現行有效之裁判所採（
      最高法院88年度台上字第694號裁判要旨參照）。原審以
      上訴人業已在消費性貸款申請表上簽名及繳付7個月之分
      期付款，而認定上訴人有履行消費性貸款契約之意思，且
      上訴人貸款之對象為被上訴人台灣新光商業銀行，被上訴
      人台灣新光商業銀行又以對上訴人之其中24,000元債權讓
      與被上訴人新光行銷公司，消費借貸之法律關係存在於上
      訴人與被上訴人之間，與訴外人顛峰電信公司無涉，基於
      債之相對性原則，上訴人不能以其與顛峰公司所存在之抗
      辯事由對抗被上訴人，核與上開債之相對性原則之闡示，
      並無違背。上訴人所舉學者立論或金管會之函示，僅足認
      為係學者對該類問題之法律意見或金融主管機關對於其主
      管業務之訓示，惟該見解及函示尚未成為我國有效之法律
      或判例、解釋，僅具參考價值，原審判決縱未適用，亦難
      據此認為原審判決違背法令。
（三）次按當事人於第二審程序不得提出新攻擊或防禦方法。但
      因原法院違背法令致未能提出者，不在此限，民事訴訟法
      第436條之28定有明文。上訴人復主張其依侵權行為，對
      被上訴人主張抵銷；被上訴人自48,000元先扣利息8,280
      元，只貸出39,720元，以48,000元為本金，計算有誤，以
      48,000元算利息亦有誤；年息20％，究竟是利息或違約金
      應釐清，如係違約金顯然過高等情；經核上開上訴理由並
      未於原審提出，屬於新的攻擊或防禦方法，依民事訴訟法
      第436條之28之規定，不得主張於二審主張，本院自不得
      審究。
四、末按小額事件之第二審判決，倘依上訴意旨足認上訴為無理
    由者，得不經言詞辯論為之，民事訴訟法第436條之29第2款
    定有明文。本件依上訴意旨足認原判決並無上訴人所指違背
    法令之情事業如前述，上訴論旨指摘原判決不當，求予廢棄
    改判，顯無理由，爰不經言詞辯論而駁回之。
五、上訴人應負擔之訴訟費用額確定為如主文所示金額。
六、據上論結，本件上訴為無理由，依民事訴訟法第436條之29
    第2款、第436條之32第1項、第2項、第436條之19第1項、第
    449條、第78條，判決如主文。
中    華    民    國    97    年    5     月    12    日
                  民事第二庭  審判長法  官  黃蓓蓓
                                    法  官  蔡政哲
                                    法  官  吳淑惠
以上正本係照原本作成。
本件判決不得上訴
中    華    民    國    97    年    5     月    13    日
                                    書記官  蔡凱如
         ┌───────┬───────┐
         │訴訟費用計算書│              │
         │              │              │
         ├───────┼───────┤
         │項目          │金額（新臺幣）│
         │              │              │
         ├───────┼───────┤
         │第二審裁判費  │1500元        │
         │              │              │
         └───────┴───────┘


司法院資訊處製作；財團法人民間司法改革基金會備份。
